臺灣板橋地方法院民事判決　九十二年度重國字第七號
　　原　　　告　　乙○○
　　　　　　　　　甲○○○
　　共　　　同
　　訴訟代理人　　邵華律師
　　複　代理人　　陳雅珍律師
　　被　　　告　　交通部公路總局第一區養護工程處
　　法定代理人　　丙○○
　　訴訟代理人　　成介之律師
　　複　代理人　　楊政雄律師
當事人間請求國家賠償事件，本院於九十二年二月二十五日言詞辯論終結，判決如左
    主    文
被告應給付原告乙○○新台幣壹佰零貳萬零肆佰貳拾伍元，原告甲○○○新台幣柒拾
萬元，及九十二年十一月一日起至清償日止按年息百分之五計算之利息。
訴訟費用由被告負擔百分之二十一，餘由原告乙○○負擔百分之三十三，原告甲○○
○負擔百分之四十六。
原告其餘之訴駁回。
   事實及理由
一、程序上之理由
（一）訴之追加部分
  １、訴狀送達後，原告不得將原訴變更或追加他訴。但經被告同意或不甚礙被告之
      防禦及訴訟之終結者，不在此限。被告於訴之變更或追加無異議，而為本案之
      言詞辯論者，視為同意變更或追加，民事訴訟法第二百五十五條載有明文。
  ２、原告起訴時請求權基礎為國家賠償法第三條第一項、並於九十二年十二月十七
      日言詞辯論時，追加國家賠償法第二條第二項後段，被告無異議為本案之言詞
      辯論，且其基礎事實同一，不妨礙被告之妨礙及訴訟之終結，準此，原告訴之
      追加，合於前開規定，應予准許。
（二）更正訴之聲明
  １、民事訴訟法第二百五十六條第二款規定之擴張或減縮應受判決事項之聲明，係
      其擴張或減縮僅生訴之聲明之變更或追加，而不生訴訟標的之變更或追加者而
      言（最高法院八十二年度台上字第一九０六號判決意旨參照）。
  ２、原告於起訴時請求被告給付原告新台幣（下同）八百一十四萬二千一百二十五
      元及自起訴狀繕本送達翌日起至清償日止按年息百分之五計算之利息，嗣後於
      九十二年十二月二十九日具狀更正聲明為「被告應給付原告乙○○四百二十六
      萬一千九百一十四元、原告甲○○○三百八十八萬零二百一十元，既各自起訴
      狀繕本送達翌日起至清償日止按年息百分之五計算之利息」，揆諸前開說明，
      核無不合，應予准許。
（三）國家賠償前置程序
      依國家賠償法請求損害賠償時，應先以書面向賠償義務機關請求之。賠償義務
      機關對於前項請求，應即與請求權人協議。協議成立時，應作成協議書，該項
      協議書得為執行名義。賠償義務機關拒絕賠償，或自提出請求之日起逾三十日
      不開始協議，或自開始協議之日起逾六十日協議不成立時，請求權人得提起損
      害賠償之訴，國家賠償法第十條第一項、第十一條第一項分別定有明文。查原
      告主張被告應負國家賠償責任，兩造於九十二年八月二十八日進行協議，被告
      於九十二年九月五日以九十二年度法賠字第○○三號拒絕賠償理由書拒絕賠償
      ，有前開拒絕賠償理由書可按，是上訴人起訴時已履行前揭法條之前置程序規
      定，合先敘明。
二、原告起訴主張：
（一）緣原告乙○○、甲○○○二人之子王永志於民國（下同）九十二年五月十二日
      ，於夜間騎程機車從竹東往上坪方向，行經新竹縣一二二號縣道二四．七公里
      下坡彎道處，因該彎道旁係斷崖，具有相當之危險性存在，對行車安全有重大
      之威脅，為維持駕駛人行車之安全，該彎道路段理應全段架設防護欄及警告標
      誌，以避免人車通過該彎道路段發生掉落山崖之危險及意外。惟該彎道路段竟
      無路燈及反光標誌等安全設置，且護欄亦有缺口，而該缺口處原本係設置有完
      好之護欄，因排水溝工程施工緣故，便將道路之護欄拆除，拆除後被告卻置之
      不理，不但未予以回復原狀，且並未設置警告標誌以提醒人車，竟使系爭彎道
      處紐澤西護欄與水泥牆護欄間有一公尺寬之缺口，顯然未具備通常狀況應有之
      安全性，以致王永志行經該彎道時，從彎道處之缺口跌落山崖，當場死亡，爰
      依國家賠償法第二條第二項前段、第三條第一項之規定，提起本訴。
（二）原告得依民法第一百八十四條第一項前段、一百九十二條第一項、及第一百九
      十四條規定主張被告應賠償扶養費、慰撫金及殯葬費等。原告為各該金額之請
      求，自屬有據。
  １、關於撫養費部分：計為乙○○二百四十八萬一千一百六十四元整，甲○○○部
      分為二百八十八萬零二百一十元整，合計為五百三十六萬一千三百七十四元整
      。
（１）原告乙○○部分：原告乙○○為被害人王永志之父，將來將受王永志照顧及供
      養。查原告乙○○係四十五年七月十二日生，其於九十二年五月十二日王永志
      死亡時年齡為四十六歲，依據九十年度台閩地區男性簡易生命表所示)，原告
      乙○○尚有三○．○四年之壽命，即原告乙○○本有三十年可受王永志扶養，
      按九十一年度平均每人民間消費支出二十六萬六千三百七十二元計算，並依霍
      夫曼計算法扣除中間利息，此三十年間原告乙○○可得之扶養費數額為四百九
      十六萬二千三百二十八元整。又原告乙○○尚有一女，故其子王永志死亡，致
      原告乙○○受扶養權利損失二分之一，準此，本件原告乙○○所得請求之扶養
      費損害賠償額即二百四十八萬一千一百六十四元整 (公式：266372÷0000000
      ×00000000÷2∥0000000)
（２）原告甲○○○部份：原告甲○○○為被害人王永志之母，將來將受王永志照顧
      及供養。查原告甲○○○於五十年四月二　十二日生，其於九十二年五月十二
      日王永志死亡時年齡為四十二歲，依據九十年度台閩地區女性簡易生命表所示
      ，原告王李麗尚有三八．二六年之壽命，即原告甲○○○本有三十八年可受王
      永志扶養，按九十一年度平均每人民間消費支出二十六萬六千三百七十二元計
      算，並依霍夫曼計算法扣除中間利息，此三十八年間原告甲○○○可得之扶養
      費數額為五百七十六萬零四百二十元整。又原告甲○○○尚有一女，故其子王
      永志死亡，致原告甲○○○受扶養權利損失二分之一，準此，本件原告甲○○
      ○所得請求之扶養費損害賠償額即二百八十八萬零二百一十元整 (公式：
      266372÷0000000×00000000÷2∥0000000)。
  ２、關於慰撫金部分：
      按民法第一百九十四條：「不法侵害他人致死者，被害人之父母、子女、及配
      偶，雖非財產上之損害，亦得請求賠償相當之金額。」之規定，並參酌實務見
      解關於慰撫金之量定，應考量兩造之身份、地位及經濟狀況並加害之情形與受
      傷害之程度，以為裁量之標準，而被害人王永志係原告二人之獨子，王家延續
      香火之使命即在其身上，且從嗷嗷待哺至就讀大學，原告對其萬般疼愛，期望
      甚殷，本期望被害人大學畢業後，可賴其撫養，安享晚年，無奈發生此意外，
      天倫之樂不再，原告二人所受錐心之痛，誠屬至劇，依前所述，被告不得以被
      害人超速為卸責之詞，故請求被告給付原告二人各慰撫金一百萬元，合計二百
      萬元屬依法有據。
  ３、關於殯葬費部分：
      依民法第一百九十二條第一項之規定：「不法侵害他人致死者，對於支出殯葬
      費之人，應負損害賠償責任」，被害人王永志往生後之收斂費及埋葬費用等殯
      葬費用，合計支出七十八萬零七百五十元。此殯葬費用部分依原證六所示相關
      證明，多以原告乙○○或被害人王永志之名所支出，故此部分合計支出柒拾捌
      萬零柒佰伍拾元，全部由原告乙○○請求被告給付。
（三）被告機關就系爭道路之護欄、燈光及標誌設置有欠缺：
１、護欄之功用主要應在於維護行車之安全，而排水則須另有水溝之排水功用設計，
    護欄和排水溝之功用各別，兩者不可混為一談，按國家賠償法第二條第二項後段
    所稱之公務員怠於執行執務之消極不作為國家賠償責任，自保護規範理論擴大對
    人民保障而言，凡國家制定法律之規範，不啻授與推行公共政策之權限，而係為
    保障人民生命、身體及財產等法益，且該法益對主管機關應執行職務之作為義務
    有明確規定，並未賦予作為或不作為之裁量餘地，如該管機關公務員怠於執行職
    務行使公權力，復因具有違法性、歸責性及相當因果關係，致特定人之自由或權
    利遭受損害者，即應負上開消極不作為之國家賠償責任。自不可只考慮排水而影
    響保護生命安全之護欄之設置，否則將至法益保護之輕重不分。更何況護欄與排
    水溝兩者之功能，並不相衝突，怎可為了排水而犧牲生命安全之保護。
２、公路法第五十八條規定「公路主管機關為維護公路之安全及暢通，應於必要之點
    設置標誌、標線、號誌、護欄及行車分隔等交通安全工程設施，並得視實際需要
    劃設車輛專用道。」，且依九十二年九月二十四日修正之道路交通標誌標線號誌
    設置規則第一百四十九條規定「黃虛線設於路段中，用以分隔對向車道。」本件
    被告機關未於道路上劃分分向設施，依原證一之照片可證，顯係違背道路交通標
    誌標線號誌設置規則。
３、再依法律優位原則而論：被告機關依其內部之「台灣省公路橋樑隧道照明設備裝
    設與維護要點」作為可以不必設置照明設備之抗辯，但該要點僅屬內部之執行要
    點，未對外公示，只具有拘束機關內部之效力，對於一般之人民並不具有通常規
    範之效力。依法律優位原則而論，下位階法規範不得抵觸上位階之法規範，內部
    之執行要點不可抵觸國家賠償法之保護人民生命安全之規定，是故被告不可以此
    作為卸責之依據。
４、被告所傳訊之證人新竹工務段段長張建益證稱：「水泥護欄是保護排水溝不至崩
    塌不再往前做是因前面是懸崖沒有地基施作，鋼板護欄不做滿是因避免排水因豪
    雨會沖刷雜物阻礙排水道。」（見九十三年二月十一日言詞辯論筆錄第五頁），
    惟查：
（１）被告機關本其專業知識而設置該等護欄及標誌，於設置之初即應考量其高度、
      位置及設置方式等各種安全維護措施之完善性，而本件事故現場即公路下坡彎
      道部分，因路旁即為斷崖，本係具有相當危險性之存在，該證人辯稱水泥護欄
      因沒有地基可以施作，故不再往前作，但應可因地制宜往道路之內側接連施作
      ，一樣可以達到施作水泥護欄所具備之目的和功用，而非必須中斷水泥護欄不
      予施作，如此亦能保障用路人生命、身體之安全。
（２）本案中之系爭彎道處路旁之鋼板護欄與護欄有一公尺寬之缺口，被告另辯稱係
      為保持路面排水及水溝暢通，所預留之排水缺口，但依被告傳訊之證人張建益
      證稱該路段並不常發生土石崩塌之情形，既不常崩塌就無該證人所辯稱「擔心
      排水溝造成阻塞時仍有足夠空間可達排水需求」，因不發生崩塌就不會有泥土
      及樹枝等大型雜物夾帶而下，利用鋼板護欄下方空隙即足以達到此排水之功用
      ，而非該證人所辯稱需以一公尺寬之缺口方足以達到該排水目的，可見該缺口
      當初設計即有其不當。因公有公共設施，既已開始供公眾通行使用，國家機關
      即有義務使其具有安全性，不得以排水為藉口，而犧牲人民行車之生命安全，
      否則置人民生命安全之保護於何境地？
（三）被告對於係爭道路之管理有欠缺：
      按「公路主管機關為維護公路之安全及暢通，應於必要之點設置標誌、標線、
      號誌、護欄及行車分隔等交通安全工程設施，並得視實際需要劃設車輛專用道
      。」公路法第五十八條定有明文，依被告答辯書狀所舉新竹縣警察局竹東分局
      所做之道路交通事故調查報告表，顯示該路段之道路型態為彎曲、號誌種類為
      無號誌、光線為無夜間照明且車道劃分設施為無分向設施，此由新竹地方法院
      九十二年度相字第二一三號之刑事卷宗亦可證。被告顯然違反上揭公路法之規
      定。被告雖抗辯於122線23K+550處右派有減速慢行、24K＋400處有最高限速之
      標誌，但距離出事地點24K+700處已分別有一千一百公尺和七百公尺之遠，依
      現場實際勘驗可知，該標誌立於不明顯處，且當時係晚上並無燈光照明設備，
      亦無設置反光號誌，足見被告機關所設置之設施確有瑕疵，更遑論事故現場無
      任何交通標誌等安全設施之設置，其未善盡設計管理之責，彰彰甚明。
（四）依被告之指述認為被害人之死亡係因超速所致，但並無直接證據可以證明被害
      人當時之車速，且依被告所提之被證七、八、九之詢問筆錄之記載中得之，無
      人知道被害人王永志係何時失蹤，一直等到到達目的地時才發現，依民事訴訟
      法第二百七十七條本文規定：「當事人主張有利於己之事實，就其事實有舉證
      之責任。」就此部分被告並未舉證證明被害人當時如何超速之事證，故不足以
      認定被害人當時之行車速度，故被告以此為抗辯，非堪洵作為如此事實之認定
      。退萬步言，如鈞院認為被害人係超速情形，仍應有國家賠償法第三條之公有
      公共設施設置或管理有欠缺無過失責任以及國家賠償法第二條第二項後段，公
      務員怠於執行職務，致人民自由或權利遭受損害，國家亦應負損害賠償責任。
      因國家之違法行為不必為損害發生之唯一原因，如與被害人自己之行為或自然
      事實相結合而發生損害之結果者，亦具有相當因果關係，有國家賠償法第三條
      及第二條第二項後段之適用，國家仍須負損害賠責任，但可依民法第二百一十
      七條規定主張過失相抵，更顯見被告不得以此為卸責之依據，更遑論主張無相
      當因果關係。
（五）聲明：
      被告應給付原告乙○○新台幣肆佰貳拾陸萬壹仟玖佰壹拾肆元整，原告甲○○
      ○新台幣參佰捌拾捌萬零貳佰壹拾元整，及自起訴狀繕本送達翌日起至清償日
      止按年息百分之五計算之利息。
三、被告抗辯：
（一）被告對於系爭道路之設置或管理並無缺失：
１、被告已於必要地點設置交通安全工程設施：
    本件原告首主張被告未依公路法第五十八條規定設置交通安全工程設施。然道路
    有無設置標誌、標線、號誌、護欄及交通島等交通安全工程設施之必要，仍應由
    公路主管機關視實際需要而為裁量，「道路交通標誌標線號誌設置規則」第四條
    第一項著有明文。查被害人行車事故案發地點是在一二二號縣道24K＋700左側，
    系爭路段前23Ｋ＋50處右側設有慢行標誌「警49」（慢）一面；前24K＋000右側
    設有最高限速標誌「限5」（限速40）一面；且24K＋700左側彎道立有反射鏡一
    面，各項交通安全工程設施皆符合交通部頒「道路交通標誌標線號誌設置規則」
    第五十四條及八十五條之規定。系爭道路兩側則另依前項規則第一百八十三條規
    定標繪有白色「路面邊線」，該路段之設置被告機關均依前揭規則而設，原告空
    言被告機關設置不當，實屬無據。
２、系爭路段未劃設分向線並非設置有欠缺：
    原告復主張系爭路段未有分向設施即屬違反前揭公路法第五十八條規定，而為設置
    有欠缺。惟按：
（１）道路交通安全規則第九十五條第一項規定：「汽車除行駛於單行道或指定行駛
      於左側車道外，在未劃設標線之道路，應靠右行駛」，是知並非所有供車輛通
      行之道路均須劃設分向線。
（２）系爭路段之公路等級為「五級路」，依「公路路線設計規範」２．２「車道寬
      」之規定，時速五十公里以下之道路每車道寬至少需三公尺（被證十八號：
      P13部分）；再依同規範２．３「路肩寬」之規定，雙向車道內外側路寬至少
      須留一．五公尺。換言之，路面必須有七．五公尺以上之寬度，始符合設置雙
      向路寬各三公尺，及路肩合計一．五公尺之規定。
（３）依新竹縣警察局竹東分局竹東派出所（下稱竹東派出所）所繪製之交通事故現
      場圖所示，系爭缺口處路寬僅五．五公尺，該路段前後亦僅五．八公尺左右，
      與至少須七．五公尺使須劃設分向線之規定尚差一．七公尺，被告機關依「公
      路路線設計規範」在此未劃設分向線，實難指為設置有所欠缺。
３、系爭路段未裝設路燈亦非設置或管理有欠缺：
    原告另主張系爭路段未設路燈為管理有欠缺，亦屬誤會。按：
（１）台灣地區省道及待養線道公路照明設備裝設與維護要點第三條之規定：汽車平
      均每日交通量在一萬輛以上，且一年中夜間行車有五次以上傷亡肇事紀錄之危
      險路段，方有裝設照明設備之必要。
（２）查系爭肇事地段每日僅有數千輛車輛通過，並未符合前開要件，是以被告並無
      於系爭路段裝設路燈之義務。
４、水泥護欄與鋼板護欄間設置缺口並無不當：
（１）系爭現場水泥護欄與鋼板護欄間設置缺口，係被告機關第一線工程師考量缺口
      下方已無地基可供施作水泥護欄，故未將水泥護欄往前延伸；而鋼板護欄若往
      前延伸，則可能於山區豪大雨時，因雨水沖刷雜物（如樹枝、崩落之土石等）
      卡在護欄支架阻礙排水，造成路面積水或路基流失，而導致更大災害，乃預留
      此一缺口，此有擔任工程師長達二十三年之證人張建益段長之證詞可以為證（
      詳九十三年二月二十一日言詞辯論筆錄第五頁及第六頁）。前揭證人復證稱：
      護欄之設置沒有書面規範，乃第一線工程師配合當地地形，因地制宜而設（同
      日筆錄第五頁）。系爭現場之缺口既係被告機關本於職權及專業考量之裁量後
      而設置，原告如主張留有該缺口系公共設施設置不當，就此應負舉證之責任。
（２）再者，被告設置護欄時事實上無從考量所有違法行為之態樣（如本件之超速逆
      向行駛）；猶如市區○路安全島之設置，設置機關亦僅能從一般正常駕駛之狀
      況決定是否設置安全島及其高度，而對於酒醉駕車或是超速行駛以致失控衝過
      安全島駛入對向車道之違法行為，絕並非設置考量之列。否則，若要求設置機
      關於設置安全島時仍須注意類此之違規行為，則不啻要設置機關須將安全島建
      築如城牆般高？此不僅不合經濟效益，且無限制的擴大行政機關之責任。
（二）被告對於系爭道路之管理並不具違法性：
１、國家賠償法第三條之規定，依通說及實務之見解，因公共設施不完全所生之損害
    賠償責任，係採無過失主義，但並不因而謂該條之國家賠償責任，無須具備公務
    員不法行為之要求。換言之，國家對於公有設施設置或保管之欠缺，須具有違法
    性，始構成國家賠償責任。最高法院七十二年度台上字第三一八二號判決即採此
    見解，該判決謂：「按公有公共設施須因設置或保管有欠缺，至人民生命、身體
    或財產受有損害，國家應負賠償責任，固為國家賠償法第三條第一項所明定。但
    此項國家賠償之發生，必須在客觀上已有公共設施之設置或管理有欠缺為前提，
    倘國家對於公有設施之設置或管理並無欠缺，縱人民受有損害，國家亦不負賠償
    責任。且國家對於防止損害之發生，若以盡相當之注意，並已為防止損害之必要
    措施，可認其管理並無欠缺者，則國家賠償責任即無由發生。」
２、查系爭排水出口係為保持路面排水及水溝暢通所預留，前已述及。且此一出口所
    在之位置，係上坪往竹東下公館方向之右側，亦即為被害人行車方向之對向側。
    故若某人係自上坪往竹東下公館方向行駛，縱駕駛有偏離，亦不會自該排水缺口
    處跌落。換言之，本件被告並未因該排水出口之設置而創造不合理之危險，且肇
    事地點周邊已有相關交通安全工程設施，因而被告尚未違反社會生活上防範危險
    發生之義務。從而本件被告對於公共設施之設置或管理並無欠缺，而不具違法性
    ，應不構成國家賠償責任。
（三）被害人王永志之死亡與被告對於系爭道路之管理亦無相當因果關係：
１、我國對於侵權行為責任成立之認定，通說採取相當因果關係說，在國家賠償責任
    亦同。而相當因果關係係由「條件關係」及「相當性」所構成。
２、本件中，被害人死亡之原因為何？即原告所爭執之公有公共設施設置或管理有欠
    缺是否具有條件關係（如被害人可能於翻覆之際即已死亡）？原告應先舉證之。
３、又查，被害人係於凌晨一時至三時與同校學生一同夜遊，然凌晨一時至三時之時
    段，皆屬一般正常人熟睡階段，精神自然不集中。且依一同出遊之被害人友人羅
    際慷於竹東派出所偵訊時證稱：「（問：你們從新竹市○○○○路上車速大約是
    多少？每一部車的間距大約是多少？在路上沒有發現少了一部車？）答：我的車
    速大約六十五公里左右，每一部車的距離大約十五公尺左右，……」故被害人當
    時之車速亦應為六十五公里上下，已超過該路段之合法限速。復依另一出遊友人
    於竹東派出所偵訊時證稱：「（問：你與王永志出遊經過為何？請述之。）答：
    ……當時總共七台車出去，我只知王永置在我後面依不，而我騎在第五部．．．
    」（被證八號），「（問：你們同游時王永志在車陣中第幾部車？路上有無特殊
    情形發生？）答：王永志在車陣中是第六部車，同遊先行同伴似有撞到路旁動物
    （貓），於是王永志減速待我趕上時互看一下他就超行我車輛先走。」（被證九
    號）故被害人與其友人行車之際，顯有互相超車之狀況。綜此論陳，系爭路段路
    況良好，標線清楚，被害人應係因自身超速及超車，而位於彎道未減速慢行而翻
    覆，甚至死亡，而與是否存在有排水口不具備條件關係或相當性，被告自無須負
    國家賠償責任。
４、再者，依照竹東派出所提供之現場照片可知，系爭路寬達五．五公尺以上，且兩
    側白邊線良好，依道路交通安全規則第九十五條第一項規定，在未劃分向線路段
    應靠右行駛，故若被害人依規定靠右行駛，當不致由左側缺口跌落，而被害人竟
    跌落左側排水出口，顯係被害人逆向行駛所致（且當時車速亦應已超過限速標準
    ），此觀證人曾富胤證稱：「（問：當時王永志是否從照片缺口掉落死亡？）那
    是我們研判，現場有機車刮痕」即可證實 (九十三年二月十一日言詞辯論筆錄第
    三頁)。是以被害人之死亡，應為其違規行為所導致，且為偶然發生之事實，此
    觀之證人曾富胤於九十三年二月十一日證稱：於竹東派出所服務六年之久，從未
    發生過有機車自該缺口掉落之車禍（當日筆錄第三頁），益可證實。故被害人之
    死亡與被告機關對於公有公共設施之設置或管理是否有欠缺，並無相當因果關係
    。
５、復查，本件被害人實因自身違法或不當使用公共設施而致損害，參照最高法院八
    十五年度台上字第二二二七號判決：「得依國家賠償法第三條第一項規定請求賠
    償者，係以被害人之生命、身體或財產所受損害，與公有公共設施在設置上或管
    理上之欠缺，有相當因果關係者為限。而公共設施依其物之性質，原有一定之使
    用目的及使用方法，如個人擅自進入具有危險性且設有警告標誌之公共設施，致
    生傷亡，此項違反使用目的及使用方法之個人冒險行為，所生損害，難令國家負
    賠償責任。」等語，本件中或可認被害人之死亡與系爭路段存在此一排水出口有
    條件關係，然因系爭路段已依法設置交通安全工程設施俱如前述，係被害人違反
    使用目的及使用方法而使用此一公共設施，個人冒險之行為，依據公平原則，不
    應由國家負賠償責任，此乃因不具備責任成立上之相當性使然。
６、末查，台灣屏東地方法院於八十八年重訴字第五號判決亦有類似認定：「公路主
    管機關為維護公路及市區道路交通之安全與暢通，得於交通頻繁之路段，視實際
    需要，劃分各種車輛專用道，並應於險要或適當地點，設置標誌、標線、號誌、
    護欄及交通島等交通安全工程設施，公路法第五十八條固定有明文，惟有無設置
    標誌、標線、號誌、護欄及交通島等交通安全工程設施之必要，自應由公路主管
    機關視實際需要而為裁量，查系爭肇事路段為時速限制四十公里之左轉彎道，路
    面狀況乾燥、無缺陷，並劃有行車分向線、快慢車道分隔線及路面邊線等情，業
    如前述，縱被告機關未於現場設置安全方向導引輔助標誌及護欄，駕駛人亦非不
    得依路面標線行駛，尚難認劉源清駕車肇事係由於被告機關未於現場設置安全方
    向導引輔助標誌、護欄或未在路燈基座設置施工警告標誌等原因所致」，可資參
    照。
（四）被害人對於事故之發生確有過失：
１、原告爭執被告無直接證據證明被害人當時有超速，然依與被害人一同出遊之友人
    已證渠等當時之車速卻已高達時速六十五公里，被害人超速之事實，洵堪認定，
    復有證人即處理事故現場之員警曾富胤前揭證詞可證。
２、退步而言，原告亦無法證明被害人究竟係應何原因自系爭之缺口處落下？係因超
    速致轉彎不及而跌倒翻落？抑或是自己決定自此處掉下（如自殺）？皆非不得想
    像。又本件肇事地點雖有擦痕，然其形成原因？亦屬不明。且被害人實際死亡之
    原因為何？亦未可知。若係因超速跌倒落下，則落下前是否已先撞至他處（如地
    上、水泥牆、紐澤西欄等），並當場死亡後方跌落山崖下？或是跌落後方死亡？
    亦須確認。以上種種，皆待原告舉證。
３、果若如原告主張，被害人並無超速，則依照正常速限行駛，則依照一般正常人之
    情形，根本不可能跌倒。若被害人並無行駛逆向車道，則跌倒後，亦可控制人車
    之方向，不可能直接摔入山崖下？。是以，原告謂被害人並無超速，顯係推測之
    詞，毫無依據。
４、惟若鈞院仍認被告對於系爭公共設施之設置或管理有欠缺，然由於被害人係因自
    身危險行為而死亡，亦與有過失，原告亦應承擔被害人之過失。
（五）再查，原告等依民法第一百八十四條第一項前段、第一百九十二條第一項即第
      一百九十四條規定主張被告應賠償扶養費、慰撫金及殯葬費等節於法無據：
  １、首查，被告既無公共設施設置或管理上之欠缺，自無國家賠償法第三條第一項
      及民法第一百八十四條第一項前段成立之餘地，是以，尚無須負賠償責任，故
      原告請求前開費用，即於法不合。
  ２、退步言之，縱　鈞院認定被告於公有公共設施之設置或管理有欠缺，且與被害
      人之死亡有因果關係，原告等各該金額之請求，亦於法無據：
（１）關於扶養費部分：
    按「被害人對於第三人負有法定扶養義務者，加害人對於第三人亦應負損害賠償
    責任。」民法第一百九十二條第二項故定有明文，然依民法第一千一百十四條及
    第一千一百十七條之規定，仍須以不能維持生活，且無力謀生者為限，始有受他
    方扶養之權利（最高法院六十三年度第六次民事庭會議決議參照）。本件中。原
    告二人現年齡分別為四十六歲及四十二歲，正值壯年，應有謀生能力，故此部分
    之扶養費之請求，於法無據。
（２）關於慰撫金部分：
    由於被害人係因自己超車及超速等不法行為而致死亡，原告等請求之慰撫金顯然
    過高。
（３）關於殯葬費部分：
    所謂「殯葬費」係指收殮及埋葬費用而言，此等費用應屬必要，方為賠償之範圍
    。查原告所提之原證六號，除部分單據自外觀上可能與殯葬有必要關係外（如原
    證六號第二頁、第三頁及第四頁），其餘則多為原告自願樂捐之舉所取得之收據
    ，此部分要求被告負擔，顯不合理。
（六）聲明：原告之訴駁回。若受不利判決，請准供擔保免為假執行。
四、兩造不爭執之事實（見九十二年十二月十七日筆錄）
（一）王永志於九十二年五月十二日晚上從竹東下公館往上坪方向行經新竹縣一二二
      縣道二四點七公里彎道處於原證一照片所示之位置跌落山溝死亡。
（二）原證一編號所示肇事位置被告係管理機關。
五、本件爭點及本院判斷（見九十二年十二月十七日筆錄）
（一）公共設施管理有無欠缺及被告對於系爭道路之管理有無怠於執行職務？死者王
      永志之死亡與被告對於系爭道路之管理之欠缺有無因果關係？
１、公有公共設施因設置或管理有欠缺，致人民生命、身體或財產受損害者，國家應
    負損害賠償責任。國家賠償法第三條第一項載有明文。此項所規定之國家賠償責
    任，係採無過失主義，不以故意或過失為責任要件，祇須公有公共設施因設置或
    管理有欠缺，致人民生命、身體或財產受損害，國家或其他公法人即應負賠償責
    任，至其對該設置或管理之欠缺有無故意或過失，或於防止損害之發生已否善盡
    其注意義務，均非所問。所謂公共設施之設置有欠缺，係指公共設施建造之初，
    即存有瑕疵而言；管理有欠缺者，係指公共設施建造後未妥善保管，怠為修護致
    該物發生瑕疵而言（最高法院九十一年度台上字二二三二號、八十四年度台上字
    第一○○四號判決意旨參照）。
２、經查，公路主管機關為維護公路之安全及暢通，應於必要之點設置標誌、標線、
    號誌、護欄及行車分隔等交通安全工程設施，並得視實際需要劃設車輛專用道。
    ，公路法第五十八條定有明文。又有關標誌、標線、號誌之設置、養護及號誌之
    運轉，由主管機關依其管轄辦理之。所謂主管機關包括公路主管機關、市區道路
    主管機關、及警察機關，而以規定之符號、圖案或簡明文字繪於一定形狀之標牌
    上，安裝於固定或可移動之支撐物體，設置於適當之地點，用以預告或管制前方
    路況，促使車輛駕駛人與行人注意、遵守之交通管制設施得設置「標誌」，對於
    急彎路段。險坡路段。交岔路口。道路施工路段。鐵路平交道附近。
    臨時突發危險情況路段。其他路況特殊路段，均應設置警告標誌，道路交通
    標誌標線號誌設置規則第三條第一款、第四條第一項、第五條、第二十二條均載
    有明文。參以新竹縣警察局竹東分局製作之道路交通事故調查報告表，顯示該肇
    事路段之道路型態為彎曲、並為下坡之路段，竟未依前揭規定，設置警告號誌，
    當時路面光線為無夜間照明，車道劃分設施為無分向設施，此由新竹地方法院九
    十二年度相字第二一三號之刑事卷宗亦可證。被告為系爭道路之主管機關，顯然
    違反上揭公路法、道路交通標誌標線號誌設置規則之規定，疏未於路緣適當位置
    設立警告標誌及護欄等交通安全設施，以確保使用道路者之安全，任令此瑕疵及
    危險狀態繼續存在，即已違反上開規定，而有管理之欠缺。其因此致生損害於被
    害人，自應依國家賠償法第三條第一項規定負賠償責任，原告之請求自屬有據。
    至於被告雖抗辯於122線23K+550處右邊有減速慢行、24K＋400處有最高限速之標
    誌，但距離出事地點24K+700處已分別有一千一百公尺和七百公尺之遠，依現場
    照片可知，該標誌立於不明顯處，且當時係晚上並無燈光照明設備，亦無設置反
    光號誌，足見被告機關所設置之設施確有瑕疵，更遑論事故現場無任何交通標誌
    等安全設施之設置，其未善盡設計管理之責，被告前開所辯，自不足採。
４、證人新竹工務段段長張建益證述：水泥護欄是保護排水溝不至崩塌不再往前做是
    因前面是懸崖沒有地基施作，鋼板護欄不做滿是因避免排水因豪雨會沖刷雜物阻
    礙排水道云云（見本院九十三年二月十一日言詞辯論筆錄），惟查，證人張建益
    係被告所屬機關之員工，已難期為真實正確之證言，況衡之常情，利用鋼板護欄
    下方空隙即足以達到此排水之功用，並不需要以一公尺寬之缺口方足以達到該排
    水目的，足見，證人張建益所為之證詞，自難作為有利於被告之認定。
５、又人民依上開規定請求國家賠償時，尚須人民之生命、身體或財產所受之損害，
    與公有公共設施之設置或管理之欠缺，具有相當因果關係，始足當之。亦即在公
    有公共設施因設置或管理有欠缺之情況下，依客觀之觀察，通常會發生損害者，
    即為有因果關係，如必不生該等損害或通常亦不生該等損害者，則不具有因果關
    係（最高法院八十四年度台上字第一○○四號判決意旨參照）。被告機關有關於
    公共設施之設置及管理有所欠缺，已如前述，因而造成被害人王永志無法及時分
    辨為該路段彎道，而誤闖進入逆向車道，因而跌落對向之山谷死亡，自有相當因
    果關係，被告前開所辯，自非可信。
（二）原告請求之金額是否有理由？
１、扶養費部分
（１）按民法第一千一百十七條第一項規定，受扶養權利者，以不能維持生活而無謀
      生能力者為限。而同條第二項規定，前項無謀生能力之限制，於直系血親尊親
      屬不適用之，並非規定前項不能維持生活之限制，於直系血親尊親屬不適用之
      。是直系血親尊親屬，如能以自己財產維持生活者，自無受扶養之權利，準此
      ，直系血親尊親屬受扶養者，仍須以不能維持生活者為限（最高法院九十二年
      度台上字第一八三○號、八十七年度台上字第一六九六號判決意旨參照）。
（２）原告乙○○、甲○○○分別為四十五年七月十二日出生，五十年四月二十四日
      出生，分別各為四十六歲、四十二歲，均正值壯年，原告二人並未舉證是否因
      王永志死亡，已達於不能維持生活之程度，故原告就扶養費之請求，自無理由
      。
２、關於殯葬費部分：
    按因故意或過失不法侵害他人權利者，負損害賠償責任，不法侵害他人致死者，
    對於支出殯葬費之人，應負損害賠償責任。民法第一百九十二條第一項載有明文
    。原告乙○○主張殯葬費支出七十八萬零七百五十元，分別提出蓮花山接天寺之
    使用契約暨管理規章、收據二紙、統一發票一紙、估價單二紙、樂捐感謝狀五紙
    為據，就上開文書之為真正，為被告所不爭執（參見九十二年十二月十七日言詞
    辯論筆錄）。然其中：
（１）樂捐感謝狀，係基於原告隨喜樂樂捐道場所為之支出，共計二十九萬四千元部
      分，非屬殯葬之必要費用，應予扣除。
（２）支出樂隊九千元及國樂團二萬元部分，共計二萬九千元，非屬於殯葬費之必要
      支出，應予扣除。
（３）其餘支出之殯葬費肆拾伍萬柒仟柒佰伍拾元（即七八○七五○─000000
      －00000＝四五七七五○元），依死者之身分、地位，生前經濟狀況，及
      國人習俗，核屬殯葬之必要費用，此部份之請求，應予准許，逾此部份，應予
      駁回。
３、精神慰撫金部分
（１）被害人之父、母、子、女及配偶，雖非財產上之損害，亦得請求賠償相當之金
      額，民法第一百八十四條第一項、第一百九十四條定有明文。慰藉金係以精神
      上所受無形之痛苦為準，非如財產損失之有價額可以計算，究意如何始認為相
      當，自應審酌被害人及加害人之地位、家況、並被害人所受痛苦之程度、與其
      家屬之關係暨其他一切情事，定其數額。（最高法院四八年度台上字第七九八
      號判例意旨參照）
（２）死者王永志為原告二人之子，原告遭受喪子之痛，受有相當之精神上損害，自
      無可疑，其等依上開規定請求精神慰撫金，核屬有據。茲審酌王永志死亡時年
      僅十九歲（七十三年一月七日出生），竟因被告機關對於公共設施之設置與管
      理有所欠缺，因而致死，原告二人年均已四十有餘，王永志係原告二人之獨生
      兒子，王家延續香火之使命即在其身上，且從嗷嗷待哺至就讀大學，原告對其
      萬般疼愛，期望甚殷，本期望被害人大學畢業後，可賴其撫養，安享晚年，無
      奈發生此意外，原告二人所受錐心之痛，誠屬至劇，被告為公務機關等兩造及
      其他共同加害者之身分、社會地位、智識水準及其他一切情狀，認上訴人分別
      請求各一百萬元之精神慰撫金，尚屬相當，應予准許。
４、綜上述，原告乙○○得請求之金額包括殯葬費、及精神慰撫金共計為一百四十五
    萬七千七百五十元（0000000＋四五七七五○＝0000000）。甲○
    ○○得請求精神慰撫金之金額為一百萬元，逾此部份，均無理由，應予駁回。
（三）被害人王永志是否與有過失？
１、行車速度，依速限標誌或標線之規定，無標誌或標線者，行經彎道、坡路、狹路
    、狹橋、隧道、泥濘或積水道路、無號誌之交岔路口、道路修理地段或行近工廠
    、學校、醫院、車站、會堂、娛樂、展覽、競技等公共場所出、入口及其他人車
    擁擠處所，或因雨霧致視線不清或道路發生臨時障礙時，均應減速慢行，作隨時
    停車之準備。汽車除行駛於單行道或指定行駛於左側車道外，在未劃標線之道路
    ，應靠右行駛。汽車在雙向二車道行駛時，均應在遵行車道內行駛。道路交通安
    全規則第九十三條第一項第一款、九十五條第一項第一款、九十七條第一款所明
    定。又被害人王永志係自竹東往上坪方向，行經新竹縣一二二縣道二四．七公里
    下坡彎道處，衝向對向之車道，跌落對向之山谷水池因而溺斃死亡等情，為兩造
    所不爭，並經本院調閱新竹地方法院檢察署九十二年度相字第二一三號查核屬實
    ，從而，被害人王永志竟疏未注意減速慢行，且未靠右在遵行車道內行駛，違反
    前開交通安全規則，對於本件死亡事故之發生，自與有過失。
２、按損害之發生或擴大，被害人與有過失者，法院得減輕賠償金額或免除之，民法
    第二百一十七條定有明文。經查被害人王永志就本件死亡事故之發生固應負過失
    責任，本院因認被害人王永志對於本件死亡事故之發生應負擔百分之三十之過失
    比例。因此，原告乙○○所受之損害總計為一百零二萬零四百二十五元（計算式
    為：0000000Ｘ七○％＝0000000），原告甲○○○所受損害之金
    額為七十萬元（0000000Ｘ七○％＝七○○○○○）。逾此部份，自無理
    由，應予駁回。
六、綜上述，原告本於國家賠償法第三條第一項之法律關係，請求被告給付原告乙○
    ○一百零二萬零四百二十五元，給付甲○○○七十萬元，並均自起訴狀繕本送達
    翌日起即九十二年十一月一日至清償日止，按週年利率百分之五計算之利息，洵
    屬正當，應予准許，逾此部分之請求，則屬無據，應予駁回。又原告並未聲請宣
    告假執行，被告聲請宣告免為假執行，核無必要，併此敘明。
七、本件事證已明，兩造其餘攻擊防禦方法，均與本判決所為前開判斷不生影響，無
    庸逐一論述，附此敘明。
八、結論：原告之訴一部為有理由，一部為無理由，依民事訴訟法第七十九條後段、
    判決如主文。
中　　　華　　　民　　　國　　九十三　　年　　　三　　　月　　　十　　　日
                                  台灣板橋地方法院民事第三庭
~B法      官　徐玉玲
右為正本係照原本作成
如對本判決上訴，須於判決送達後廿日內向本院提出上訴狀
中　　　華　　　民　　　國　　九十三　　年　　　三　　　月　　　十　　　日
~B法院書記官　朱家惠
